【裁判字號】    95,訴,149
【裁判日期】    950728
【裁判案由】    土地所有權移轉登記
【裁判全文】
臺灣屏東地方法院民事判決               95年度訴字第149號
原      告  甲○○
訴訟代理人  林榮和 律師
被      告  乙○○
訴訟代理人  鍾治漢 律師
上列當事人間請求土地所有權移轉登記事件，本院於民國95年7
月17日言詞辯論終結，判決如下：
    主    文
原告之訴駁回。
訴訟費用由原告負擔。
    事實及理由
一、原告主張：
    原告主張與被告及訴外人李德水係兄弟，民國79年6 月30日
    於見證人前立下簽訂分家析產協定書，將不動產予以分配。
    其中約定原登記於被告名下之坐落屏東縣萬丹鄉○○段578
    地號面積1072平方公尺土地（以下簡稱系爭土地），由兩造
    各取得2 分之1 所有權，又該土地上之建物即門牌號碼屏東
    縣萬丹鄉○○村○○街250 號由甲方（即原告）取得，但興
    建之建築費用，丙方（即被告）原墊款新台幣（下同）98
    萬元。該屋興建時，丙方墊款，甲方未償還以前，雙方同住
    ，而俟丙方擬遷出或新建房屋需款時償還清楚。上開分家析
    產協定書簽訂後約經過將近4 年之時間，被告在上述屏東縣
    萬丹鄉○○段第578 地號土地上另行擇地蓋建新房，原告仍
    償還前開被告代墊款98萬元，被告亦自原告分得之原有房屋
    遷出，並自83年起將原有之房屋稅繳款書及地價稅繳款書由
    原告分擔部分稅負。按系爭土地，依分家析產協定書，由兩
    造各取得2 分之1 所有權，被告就該筆土地負有將2 分之1
    所有權移轉登記予原告之義務，雖兩造簽訂分家析產協定書
    迄今已屆15年，但被告自89年起逐年將系爭土地之地價稅交
    由原告分擔繳納，應屬認識原告請求權存在之觀念表示，被
    告既明知時效完成之事實，而仍為承認行為，自屬拋棄時效
    利益之默示意思表示，被告不得以時效完成拒絕給付，為此
    依履行契約之法律關係，提起本件訴訟。並聲明：被告應將
    坐落屏東縣萬丹鄉○○段第578 地號面積1072平方公尺，其
    中2 分之1 所有權辦理移轉登記予原告。
二、被告抗辯：
    系爭土地被告於72年6 月17日登記完畢而取得全部所有權，
    嗣於79年6 月30日原告固有提議再為分家析產協議，並書立
    協定書，惟因該內容，甚不公平，故被告及訴外人李德水並
    未於其上簽章，故並未成立分家析產之協議，該協定書顯然
    無效，原告依該協定書提起本件訴訟，顯屬無據。再者，縱
    認該協定書有效，惟迄今已逾15年之時效期間，故原告之請
    求權已因時效而消滅，而原告分擔繳納地價稅，是原告使用
    被告土地而負擔之對價，非認係被告對原告請求權時效完成
    事實之承認。並聲明：原告之訴駁回。
三、兩造爭執事項：(一)分家析產協定書是否成立？(二)若成立，請
    求權是否已罹於時效？茲審酌如下：
(一)、分家析產協定書是否成立？
    分家析產協定書雖未經被告簽名（見本院卷第31頁），惟系
    爭分家析產協定書，其性質為一般契約，不以要式行為要為
    件，是以縱未經雙方簽名無誤，亦難認不發生契約之效力。
    再者，除系爭土地外，兩造及訴外人李德水均已依分家析產
    協定書履行等情，業據土地登記謄本（見本院卷第55至95
    頁）為證，且為被告所不否認，其雖以係為尊重媽媽，而履
    行等語置辯，惟不論是依何原因，其既依契約履行，則應認
    已承認該契約之內容，契約已生效成立。
(二)、請求權是否已罹於時效？
    請求權，因15年間不行使而消滅。民法第125條前段定有明
    文。又按民法第129條第1項第2款所稱承認，係因時效而受
    利益之債務人向債權人表示認識其請求權存在之觀念通知，
    此項承認無須一一明示其權利之內容及範圍等，以有可推知
    之表示行為即為已足。最高法院92年度台上字第291 號判決
    參照。經查，分家析產協定書於79年6 月30日簽訂，則其請
    求權時效於94年6 月30日屆至，原告遲至95年4 月13日始提
    起本件訴訟，顯已逾15年時效期間。又原告雖主張被告將地
    價稅交由原告分擔繳納，係屬時效完成之承認行為等語，惟
    查，依上開實務見解，本件所謂承認應係指被告對於原告所
    有權移轉登記請求表示認識之觀念通知，地價稅之分擔繳納
    ，顯與所有權移轉登記請求無涉，原告未能提出其他事證證
    明其有向被告為所有權移轉登記請求之觀念通知，自難認被
    告有拋棄時效利益之意思表示，故原告之請求權，業因時效
    完成而消滅，其請求顯屬無據，應予駁回。
四、據上論結，原告之訴為無理由，依民事訴訟法第78條，判決
    如主文。
中    華    民    國    95    年    7     月    28    日
                    民事第二庭    法      官  吳思怡
正本係照原本作成。
如對判決上訴，須於判決送達後20日內向本院提出上訴狀，其未
表明上訴理由者，應於提出上訴後20日內向本院補提理由書狀（
均須按他造當事人之人數附繕本）。
中    華    民    國    95    年    7     月    28    日
                                   書  記  官  王秋淑


司法院資訊處製作；財團法人民間司法改革基金會備份。
